---
title: "Tag 1 · Einführung – Pakete, Funktionen & die R-Session"
subtitle: "R Programmierung Grundkurs · FVA BW · Seminar 2552"
date: "Juni 2026"
output:
  html_notebook:
    toc: true
    toc_float: true
    theme: flatly
    highlight: tango
    number_sections: true
---

```{r setup, include=FALSE}
knitr::opts_chunk$set(
  echo    = TRUE,
  message = FALSE,
  warning = FALSE
)
```

---

# Was ist ein R-Paket?

R enthält von Haus aus viele nützliche Funktionen – das sogenannte **Base R**.
Darüber hinaus gibt es tausende Erweiterungspakete, die von der Community
entwickelt wurden.

```
┌─────────────────────────────────────────────────────────────────┐
│  Base R (immer verfügbar)                                       │
│  mean(), sum(), c(), data.frame(), read.csv(), …                │
├─────────────────────────────────────────────────────────────────┤
│  Pakete (müssen geladen werden)                                 │
│  readr::read_csv()   dplyr::filter()   ggplot2::ggplot()       │
└─────────────────────────────────────────────────────────────────┘
```

**Zwei Schritte** sind nötig, bevor man ein Paket nutzen kann:

| Schritt | Befehl | Wann? |
|:--------|:-------|:------|
| 1. Installieren | `install.packages("dplyr")` | Einmalig pro Rechner |
| 2. Laden | `library(dplyr)` | Einmal pro R-Session |

> **Analogie:** Installieren = Buch ins Regal stellen.
> Laden = Buch aufschlagen und auf dem Tisch legen.

---

# Base R – immer verfügbar

Diese Funktionen sind **ohne `library()`** sofort nutzbar:

```{r base-r}
# Arithmetik und Vektoren
hoehen <- c(18.5, 24.3, 31.0, 21.7)

mean(hoehen)
sum(hoehen)
length(hoehen)
sqrt(16)
```

```{r base-r-df}
# Data Frames erstellen und filtern
baeume <- data.frame(
  art    = c("Fichte", "Buche", "Kiefer"),
  hoehe  = c(24.5, 28.0, 18.5)
)

baeume[baeume$hoehe > 20, ]
```

All diese Funktionen kommen aus dem Paket **base**, das R automatisch
beim Start lädt. Ihr müsst nichts tun.

---

# Pakete laden – `library()`

Sobald ihr ein Paket *laden* wollt, ruft ihr `library()` einmal auf.
Danach stehen **alle** Funktionen des Pakets direkt zur Verfügung:

```{r library-demo}
library(dplyr)

# filter() kommt aus dplyr – ohne library() würde das nicht funktionieren
filter(baeume, hoehe > 20)
```

```{r library-readr}
library(readr)

# read_csv() kommt aus readr
bestand <- read_csv("../data/bestand.csv")
nrow(bestand)
```

> **Wichtig:** `library()` lädt das Paket für die **aktuelle Session**.
> Schließt ihr RStudio und öffnet es neu, müsst ihr `library()` erneut aufrufen.

---

# Die R-Session – warum "funktioniert das einfach"?

Ihr habt vielleicht bemerkt: Nach dem ersten Ausführen eines Notebooks
scheinen Pakete *automatisch* geladen zu sein – auch wenn ihr den
`library()`-Chunk übersprungen habt.

**Warum?** Weil die R-Session weiterläuft, bis ihr sie explizit beendet.

```
Zeitlinie einer RStudio-Session:
─────────────────────────────────────────────────────────────────►
Start     Notebook      library()    Chunk 5     Chunk 5
RStudio   geöffnet      aufgerufen   dplyr ✓     dplyr ✓
                        → dplyr im   (weil noch  (immer noch
                          Speicher     geladen)    geladen!)
```

Das ist **praktisch**, aber auch eine **Fehlerquelle**:

- Wenn ihr RStudio neu startet und nur Chunk 5 ausführt → Fehler!
- Wenn ein Kollege euer Notebook ausführt → Fehler, falls `library()`-Chunk fehlt!

> **Lösung:** Der `setup`-Chunk am Anfang jedes Notebooks lädt alle
> benötigten Pakete verlässlich – und das mit `include=FALSE`, damit
> die Ausgabe im gerenderten Dokument nicht erscheint.

---

# Der Setup-Chunk – das Fundament jedes Notebooks

Jedes unserer Notebooks beginnt mit diesem Block:

````
```{r setup, include=FALSE}
knitr::opts_chunk$set(echo = TRUE, message = FALSE, warning = FALSE)
library(dplyr)
library(ggplot2)
library(readr)
```
````

Was passiert hier?

| Zeile | Bedeutung |
|:------|:----------|
| `knitr::opts_chunk$set(...)` | Globale Chunk-Einstellungen: Code zeigen, keine Meldungen |
| `library(dplyr)` | dplyr für diese Session laden |
| `include=FALSE` | Chunk wird *ausgeführt*, aber nicht im Output angezeigt |

**`include=FALSE` ≠ nicht ausgeführt!** Der Chunk läuft immer – er ist
nur unsichtbar im Ergebnis. Das ist der häufigste Irrtum bei Anfängern.

---

# Die `::` Schreibweise – explizit ohne Laden

Manchmal will man eine Funktion aus einem Paket nur *einmal* nutzen,
ohne das ganze Paket zu laden. Dafür gibt es `paket::funktion()`:

```{r doppelpunkt}
# read_excel() aus readxl nutzen, ohne library(readxl) aufzurufen
# bestand_xl <- readxl::read_excel("../data/bestand.xlsx")
```

Wann ist `::` sinnvoll?

- **Eindeutigkeit:** Zwei Pakete haben eine Funktion mit gleichem Namen
  (z. B. `dplyr::filter()` vs. `stats::filter()`)
- **Einmaliger Einsatz:** Nur an einer Stelle im Code benötigt
- **Dokumentation:** Im Code sofort sichtbar, woher eine Funktion kommt

```{r konflikt-beispiel}
# stats::filter() ist die Base-R-Zeitreihenfilterung
# dplyr::filter() filtert Zeilen eines Data Frames
# Nach library(dplyr) "gewinnt" dplyr – Base R wird maskiert

# Explizit Base R nutzen, obwohl dplyr geladen ist:
# stats::filter(hoehen, rep(1/3, 3))  # gleitender Durchschnitt
```

> **Im Kurs:** Wir laden unsere Pakete immer mit `library()` im
> Setup-Chunk. Die `::` Schreibweise verwendet ihr hauptsächlich bei
> `readxl::read_excel()`, weil readxl Teil von tidyverse ist,
> aber nicht automatisch mitgeladen wird.

---

# Pakete im Kurs – Übersicht

In diesem Kurs arbeiten wir mit folgenden Paketen:

```{r pakete-uebersicht, eval=FALSE}
# Diese Pakete sind bereits installiert (renv kümmert sich darum)
library(readr)    # CSV/TSV einlesen (read_csv, read_csv2)
library(readxl)   # Excel-Dateien einlesen (read_excel)
library(dplyr)    # Daten transformieren (filter, mutate, group_by, …)
library(ggplot2)  # Visualisierung (ggplot, geom_point, …)
```

Alle vier sind Teil des **tidyverse** – einer Sammlung aufeinander
abgestimmter Pakete für moderne Datenanalyse in R.

---

# renv – reproduzierbare Paketversionen

Damit alle im Kurs **exakt dieselben Paketversionen** verwenden,
nutzen wir `renv`:

```{r renv-info, eval=FALSE}
# Beim ersten Öffnen des Projekts:
renv::restore()  # installiert alle Pakete aus renv.lock

# Nach dem Kurs, wenn ihr neue Pakete hinzufügt:
renv::snapshot() # aktualisiert renv.lock
```

`renv` liest die Datei `renv.lock` im Projektordner und stellt sicher,
dass jeder dieselbe Umgebung hat. Ihr müsst `renv::restore()` nur einmal
beim ersten Öffnen des Projekts aufrufen – danach ist alles eingerichtet.

---

# Zusammenfassung

| Konzept | Erklärung |
|:--------|:----------|
| Base R | Immer verfügbar, kein `library()` nötig |
| `install.packages()` | Einmalig: Paket auf den Rechner laden |
| `library()` | Pro Session: Paket aktivieren |
| `paket::funktion()` | Funktion explizit ansprechen, ohne das Paket zu laden |
| Setup-Chunk | Läuft immer, lädt alle Pakete – auch wenn `include=FALSE` |
| R-Session | Bleibt aktiv bis zum Neustart – geladene Pakete bleiben geladen |
| `renv` | Sorgt dafür, dass alle dieselben Paketversionen nutzen |

---

> **Nächste Einheit (Block 1):** Variablen, Datentypen und Vektoren –
> die Grundbausteine von R.
