---
title: "Tag 1 · Block 1 – Grundlagen: RStudio, Variablen & Vektoren"
subtitle: "R Programmierung Grundkurs · FVA BW · Seminar 2552"
date: "Juni 2026"
output:
  html_notebook:
    toc: true
    toc_float: true
    theme: flatly
    highlight: tango
    number_sections: true
---

```{r setup, include=FALSE}
knitr::opts_chunk$set(
  echo    = TRUE,
  message = FALSE,
  warning = FALSE
)
```

---

# Willkommen zum R-Grundkurs!

Dieses Notebook ist euer interaktiver Begleiter. Ihr könnt Code direkt
hier ausführen (▶ rechts im Chunk oder **Strg+Enter**), Notizen ergänzen
und alles als HTML exportieren.

**Ziel dieser Einheit** (09:00–10:30):

- RStudio-Oberfläche kennenlernen
- Variablen anlegen und zuweisen
- Wichtige Datentypen unterscheiden
- Mit Vektoren arbeiten

---

# RStudio-Oberfläche

```
┌─────────────────────────────────────────────────────────────┐
│  Editor (oben links)   │  Environment / History (oben rechts)│
│  .R und .Rmd Dateien   │  Alle aktuellen Variablen           │
├────────────────────────┼─────────────────────────────────────┤
│  Console (unten links) │  Files / Plots / Help (unten rechts)│
│  Direkte Eingabe       │  Grafiken und Hilfedokumente         │
└─────────────────────────────────────────────────────────────┘
```

> **Tipp:** Mit **Strg+Shift+Enter** wird der gesamte aktuelle
> Code-Chunk ausgeführt. Mit **Strg+Enter** nur die aktuelle Zeile.

## Projekt und Arbeitsverzeichnis

Wir arbeiten immer in einem **RStudio-Projekt** (`.Rproj`). Dadurch
wird das Arbeitsverzeichnis automatisch auf den Projektordner gesetzt.

```{r projekt-info}
# Aktuelles Arbeitsverzeichnis anzeigen
getwd()
```

---

# Variablen und Zuweisung

In R wird mit `<-` zugewiesen (Shortcut: **Alt+–**):

```{r variablen-basis}
# Zuweisung
baumhoehe <- 24.5
baumart   <- "Fichte"
ist_nadelbaum <- TRUE

# Anzeigen
baumhoehe
baumart
ist_nadelbaum
```


```{r variablen-rechnen}
# Rechnen mit Variablen
baumhoehe_ft <- baumhoehe * 3.281  # Meter → Fuß
baumhoehe_ft
```

> **Hinweis:** `=` funktioniert auch, ist aber in R unüblich.
> Wir nutzen konsequent `<-`.

---

# Datentypen

R kennt vier Grundtypen, die uns im Kurs begegnen:

```{r datentypen}
# numeric – Kommazahlen und ganze Zahlen
hoehe <- 24.5
class(hoehe)

# character – Text (immer in Anführungszeichen)
art <- "Buche"
class(art)

# logical – Wahr/Falsch
nadelholz <- FALSE
class(nadelholz)

# factor – kategorische Variable mit festen Ausprägungen
standort <- factor("Nord", levels = c("Nord", "Sued", "Ost", "West", "Mitte"))
class(standort)
levels(standort)
```

```{r typ-konvertierung}
# Typumwandlung
alter_text <- "55"
alter_num  <- as.numeric(alter_text)
alter_num + 5
```

---

# Vektoren

Ein Vektor ist eine **geordnete Folge gleichartiger Werte** – das
Herzstück von R.

## Vektoren erstellen

```{r vektor-erstellen}
# c() = combine
baumhoehen <- c(24.5, 18.2, 31.0, 15.8, 27.3, 22.1, 19.6, 28.8)
baumarten  <- c("Fichte", "Kiefer", "Buche", "Fichte", "Douglasie",
                "Tanne", "Kiefer", "Buche")

length(baumhoehen)
```

## Sequenzen und Wiederholungen

```{r seq-rep}
# BHD = Brusthöhendurchmesser (Stammdurchmesser in 1,3 m Höhe, in cm)
# Sequenz: von–bis–Schrittweite
bhd_klassen <- seq(from = 10, to = 60, by = 10)
bhd_klassen

# Gleichmäßige Abstände (n Werte)
messpunkte <- seq(0, 100, length.out = 6)
messpunkte

# Wiederholungen
abteilungen <- rep(c("A", "B", "C"), times = 3)
abteilungen

rep(c("A", "B"), each = 4)
```

## Indizierung

```{r indizierung}
# Einzelner Wert (Index beginnt bei 1!)
baumhoehen[1]
baumhoehen[3]

# Bereich
baumhoehen[2:5]

# Bedingung (logischer Index)
baumhoehen[baumhoehen > 25]

# Welche Bäume sind Buchen?
baumarten == "Buche"
baumhoehen[baumarten == "Buche"]
```

## Namen vergeben

```{r namen}
names(baumhoehen) <- baumarten
baumhoehen

# Zugriff über Namen: alle Fichten
baumhoehen[names(baumhoehen) == "Fichte"]
```

---

# Funktion des Tages – `quadratmeter()`

Warum Funktionen? **Keine Copy-Paste-Fehler, bessere Lesbarkeit,
einfache Wiederverwendung.**

```{r funktion-grundstruktur}
# Aufbau: name <- function(parameter) { koerper }
quadratmeter <- function(breite, laenge) {
  breite * laenge
}

# Aufruf
quadratmeter(breite = 4, laenge = 6)
quadratmeter(3.5, 8)
```

```{r funktion-auf-vektor}
# Funktionen arbeiten vektorisiert!
breiten <- c(4, 3.5, 6, 2.8)
laengen <- c(6, 8,   5, 7.5)
quadratmeter(breiten, laengen)
```

> **Merksatz:** In R kann fast jede Funktion direkt auf Vektoren
> angewendet werden – keine Schleife nötig!

---

# Nützliche Vektorfunktionen

```{r vektor-stats}
baumhoehen_roh <- c(24.5, 18.2, 31.0, 15.8, 27.3, 22.1, 19.6, 28.8)

min(baumhoehen_roh)
max(baumhoehen_roh)
mean(baumhoehen_roh)
median(baumhoehen_roh)
sum(baumhoehen_roh)
length(baumhoehen_roh)
```

```{r sort-which}
sort(baumhoehen_roh)
sort(baumhoehen_roh, decreasing = TRUE)

# Wo ist das Maximum?
which.max(baumhoehen_roh)
which(baumhoehen_roh > 25)
```

---

# Text zusammensetzen – `paste()` und `paste0()`

`paste()` verbindet Werte zu einem Text – unentbehrlich für
lesbare Ausgaben und Beschriftungen:

```{r paste}
art    <- "Fichte"
anzahl <- 28

# paste() fügt ein Leerzeichen ein
paste("Baumart:", art, "| Anzahl:", anzahl)

# paste0() ohne Trennzeichen (0 Leerzeichen)
paste0("Bericht_", art, ".csv")

# Auf Vektoren anwenden
baumarten_liste <- c("Fichte", "Buche", "Kiefer")
paste("Art:", baumarten_liste)          # Vektor
paste(baumarten_liste, collapse = ", ") # zu einem String
```

> **Tipp:** `paste0("text", wert)` ist kürzer als
> `paste("text", wert, sep = "")`.

---

# Zusammenfassung

| Konzept         | Funktion/Syntax                        |
|:----------------|:---------------------------------------|
| Zuweisung       | `x <- wert`                            |
| Typ prüfen      | `class(x)`                             |
| Vektor erstellen| `c()`, `seq()`, `rep()`                |
| Indizieren      | `x[1]`, `x[x > 10]`                   |
| Namen           | `names(x) <- ...`                      |
| Text bauen      | `paste()`, `paste0()`                  |
| Eigene Funktion | `f <- function(a, b) { ... }`          |

---

> **Nächste Einheit (Block 2):** Data Frames – Tabellen mit mehreren
> Spalten einlesen und inspizieren.
