---
title: "Tag 2 · Block 1 – Datentransformation mit dplyr"
subtitle: "R Programmierung Grundkurs · FVA BW · Seminar 2552"
date: "Juni 2026"
output:
  html_notebook:
    toc: true
    toc_float: true
    theme: flatly
    highlight: tango
    number_sections: true
---

```{r setup, include=FALSE}
knitr::opts_chunk$set(
  echo    = TRUE,
  message = FALSE,
  warning = FALSE
)
library(dplyr)
library(readr)
```

```{r daten-laden, include=FALSE}
bestand <- read_csv("../data/bestand.csv")
bestand <- na.omit(bestand)
```

---

# Warum dplyr?

Base-R funktioniert, aber `dplyr` macht Datentransformation
**lesbar wie ein Satz**:

```r
# Base R – schwer zu lesen
bestand[bestand$baumart == "Fichte" & !is.na(bestand$hoehe_m),
        c("baumart", "hoehe_m", "bhd_cm")]

# dplyr – klar und strukturiert
bestand |>
  filter(baumart == "Fichte") |>
  select(baumart, hoehe_m, bhd_cm)
```

---

# Der Pipe-Operator `|>`

Der **Pipe** `|>` leitet das Ergebnis des linken Ausdrucks als
**erstes Argument** an die rechte Funktion weiter.

```{r pipe-erklaerung}
# Ohne Pipe (von innen nach außen lesen – umständlich)
round(sqrt(mean(c(4, 9, 16, 25))), 2)

# Mit Pipe (von links nach rechts – natürlich)
c(4, 9, 16, 25) |> mean() |> sqrt() |> round(2)
```

> **Shortcut:** **Strg+Shift+M** fügt `|>` ein.
>
> **Tipp:** In älterem Code findet man `%>%` (aus dem magrittr-Paket).
> `|>` ist seit R 4.1 eingebaut und bevorzugt.

---

# Die 5 dplyr-Verben

## `filter()` – Zeilen auswählen

```{r filter-basis}
# Nur Fichten
bestand |>
  filter(baumart == "Fichte")
```

```{r filter-mehrere}
# Fichten ODER Buchen, höher als 20 m
bestand |>
  filter(baumart %in% c("Fichte", "Buche"),
         hoehe_m > 20)
```

```{r filter-na}
# Zeilen mit NA in hoehe_m ausschließen
bestand |>
  filter(!is.na(hoehe_m))
```

## `select()` – Spalten auswählen

```{r select-basis}
bestand |>
  select(baumart, hoehe_m, bhd_cm, standort)
```

```{r select-hilfsfunktionen}
# Alle Spalten, die mit "b" beginnen
bestand |>
  select(starts_with("b"))

# Spalten weglassen
bestand |>
  select(-datum_aufnahme, -alter_jahre)
```

## `mutate()` – Neue Spalten berechnen

```{r mutate-bhd-klasse}
# BHD-Klassen (10er-Klassen)
bestand <- bestand |>
  mutate(
    bhd_klasse = cut(bhd_cm,
                     breaks = seq(0, 80, by = 10),
                     labels = paste0(seq(0, 70, by = 10), "-",
                                     seq(10, 80, by = 10))),
    volumen_m3 = round(pi * (bhd_cm / 200)^2 * hoehe_m * 0.5, 3)
  )

head(bestand |> select(baumart, hoehe_m, bhd_cm, bhd_klasse, volumen_m3))
```

```{r mutate-if-else}
# Schlanke vs. stabile Bäume (HD-Verhältnis)
bestand <- bestand |>
  mutate(
    hd_verhaeltnis = round((hoehe_m * 100) / bhd_cm, 1),
    stabilitaet    = ifelse(hd_verhaeltnis > 80, "schlank", "stabil")
  )
```

```{r mutate-case-when}
# case_when() – lesbare Alternative zu geschachteltem ifelse()
# Ideal wenn es mehr als 2 Kategorien gibt
bestand <- bestand |>
  mutate(
    hoehe_klasse = case_when(
      hoehe_m < 15            ~ "niedrig",
      hoehe_m >= 15 & hoehe_m < 25 ~ "mittel",
      hoehe_m >= 25           ~ "hoch"
    )
  )

count(bestand, hoehe_klasse)
```

> **Merksatz:** `case_when()` prüft die Bedingungen **der Reihe nach**
> und weist die erste zutreffende Kategorie zu. Das letzte
> `TRUE ~ "..."` dient als Auffangwert (optional).

## `group_by()` + `summarise()` – Aggregieren

```{r summarise-basis}
bestand |>
  group_by(baumart) |>
  summarise(
    n           = n(),
    mittl_hoehe = round(mean(hoehe_m), 1),
    mittl_bhd   = round(mean(bhd_cm), 1),
    max_hoehe   = max(hoehe_m)
  )
```

```{r summarise-standort}
# Nach Standort und Baumart
bestand |>
  group_by(standort, baumart) |>
  summarise(
    n           = n(),
    mittl_hoehe = round(mean(hoehe_m), 1),
    .groups     = "drop"          # Wichtig: Gruppierung aufheben
  ) |>
  arrange(standort, desc(mittl_hoehe))
```

## `rename()` – Spalten umbenennen

```{r rename}
# Syntax: rename(neuer_name = alter_name)
bestand |>
  rename(hoehe = hoehe_m, bhd = bhd_cm) |>
  names()
```

## `arrange()` – Sortieren

```{r arrange}
bestand |>
  select(baumart, hoehe_m, bhd_cm, standort) |>
  arrange(baumart, desc(hoehe_m)) |>
  head(10)
```

---

# Verben kombinieren

```{r kombination}
# Welche Baumarten kommen auf dem Standort "Nord" vor,
# geordnet nach mittlerer Höhe?
bestand |>
  filter(standort == "Nord") |>
  group_by(baumart) |>
  summarise(
    n           = n(),
    mittl_hoehe = round(mean(hoehe_m), 1),
    mittl_bhd   = round(mean(bhd_cm), 1)
  ) |>
  arrange(desc(mittl_hoehe))
```

---

# Funktion des Tages – `auswertung_nach_baumart()`

Analyse als **Funktion kapseln**: einmal schreiben, beliebig oft
aufrufen – mit verschiedenen Datensätzen oder Parametern.

```{r funktion-auswertung}
auswertung_nach_baumart <- function(df, min_hoehe = 10) {
  df |>
    filter(hoehe_m >= min_hoehe, !is.na(hoehe_m)) |>
    group_by(baumart) |>
    summarise(
      n             = n(),
      mittl_hoehe   = round(mean(hoehe_m), 1),
      mittl_bhd     = round(mean(bhd_cm, na.rm = TRUE), 1),
      max_hoehe     = max(hoehe_m),
      .groups       = "drop"
    ) |>
    arrange(desc(mittl_hoehe))
}

# Aufruf mit Standard-Parameter
auswertung_nach_baumart(bestand)
```

```{r funktion-auswertung-param}
# Mit angepasstem Mindestmaß
auswertung_nach_baumart(bestand, min_hoehe = 20)
```

---

# Nützliche Hilfsfunktionen

```{r hilffunktionen}
# Eindeutige Werte
distinct(bestand, baumart)

# Zählen (wie table(), aber als tibble)
count(bestand, baumart, sort = TRUE)

# Erste/letzte n Zeilen je Gruppe
bestand |>
  group_by(baumart) |>
  slice_max(hoehe_m, n = 1) |>
  select(baumart, hoehe_m, bhd_cm, standort)
```

---

# Zusammenfassung

| Verb            | Aufgabe                                      |
|:----------------|:---------------------------------------------|
| `filter()`      | Zeilen nach Bedingung auswählen              |
| `select()`      | Spalten auswählen / weglassen                |
| `rename()`      | Spalten umbenennen                           |
| `mutate()`      | Neue Spalten berechnen                       |
| `case_when()`   | Mehrwertige Fallunterscheidung               |
| `group_by()`    | Gruppen definieren                           |
| `summarise()`   | Kennzahlen je Gruppe berechnen               |
| `arrange()`     | Sortieren (aufsteigend / `desc()`)           |
| `\|>`           | Verben verketten (Pipe-Operator)             |

---

> **Nächste Einheit (Block 2):** Visualisierung mit ggplot2 –
> aus Daten werden Grafiken.
