---
title: "Tag 2 · Block 2 – Visualisierung mit ggplot2"
subtitle: "R Programmierung Grundkurs · FVA BW · Seminar 2552"
date: "Juni 2026"
output:
  html_notebook:
    toc: true
    toc_float: true
    theme: flatly
    highlight: tango
    number_sections: true
---

```{r setup, include=FALSE}
knitr::opts_chunk$set(
  echo    = TRUE,
  message = FALSE,
  warning = FALSE,
  fig.width  = 7,
  fig.height = 4.5
)
library(dplyr)
library(ggplot2)
library(readr)
```

```{r daten-laden, include=FALSE}
bestand <- read_csv("../data/bestand.csv") |> na.omit()
bestand <- bestand |>
  mutate(volumen_m3 = round(pi * (bhd_cm / 200)^2 * hoehe_m * 0.5, 3))
```

---

# Die Grammar of Graphics

ggplot2 baut Grafiken aus **Schichten** (*layers*):

```
ggplot(data = ..., aes(x = ..., y = ...))   # Koordinatensystem
  + geom_*()                                  # Geometrie (Punkte, Balken …)
  + labs()                                    # Beschriftungen
  + theme_*()                                 # Optik
```

**Jede neue Schicht wird mit `+` hinzugefügt.**

---

# Erster Plot – Scatterplot

```{r scatter-basis}
ggplot(data = bestand, aes(x = bhd_cm, y = hoehe_m)) +
  geom_point()
```

```{r scatter-farbe}
# Farbe und Transparenz nach Baumart
ggplot(bestand, aes(x = bhd_cm, y = hoehe_m, colour = baumart)) +
  geom_point(alpha = 0.6, size = 2) +
  labs(
    title   = "Höhe vs. BHD nach Baumart",
    x       = "Brusthöhendurchmesser (cm)",
    y       = "Baumhöhe (m)",
    colour  = "Baumart"
  ) +
  theme_bw()
```

```{r scatter-regression}
# Regressionslinie hinzufügen
ggplot(bestand, aes(x = bhd_cm, y = hoehe_m)) +
  geom_point(aes(colour = baumart), alpha = 0.5) +
  geom_smooth(method = "lm", se = TRUE, colour = "black", linewidth = 1) +
  labs(
    title  = "Höhe ~ BHD mit Regressionslinie",
    x      = "BHD (cm)", y = "Höhe (m)"
  ) +
  theme_bw()
```

---

# Boxplot – Verteilungen vergleichen

```{r boxplot}
ggplot(bestand, aes(x = baumart, y = hoehe_m, fill = baumart)) +
  geom_boxplot(alpha = 0.7, outlier.shape = 21) +
  labs(
    title = "Höhenverteilung je Baumart",
    x     = "Baumart",
    y     = "Baumhöhe (m)"
  ) +
  theme_bw() +
  theme(legend.position = "none")  # Legende unnötig (Achse erklärt schon)
```

```{r boxplot-flip}
# Horizontaler Boxplot – besser bei vielen Kategorien
ggplot(bestand, aes(x = reorder(baumart, hoehe_m, median),
                    y = hoehe_m, fill = baumart)) +
  geom_boxplot(alpha = 0.7) +
  coord_flip() +
  labs(title = "Höhenverteilung (nach Median sortiert)",
       x = NULL, y = "Baumhöhe (m)") +
  theme_bw() +
  theme(legend.position = "none")
```

---

# Histogramm – Häufigkeitsverteilung

```{r histogram}
ggplot(bestand, aes(x = hoehe_m)) +
  geom_histogram(binwidth = 3, fill = "steelblue", colour = "white") +
  labs(
    title = "Häufigkeitsverteilung der Baumhöhen",
    x     = "Baumhöhe (m)",
    y     = "Anzahl Bäume"
  ) +
  theme_bw()
```

```{r histogram-facet}
# Eigene Grafik je Baumart – facet_wrap!
bestand |>
  filter(baumart %in% c("Fichte", "Buche", "Kiefer", "Douglasie")) |>
  ggplot(aes(x = hoehe_m, fill = baumart)) +
  geom_histogram(binwidth = 3, colour = "white", show.legend = FALSE) +
  facet_wrap(~baumart, nrow = 2) +
  labs(title = "Höhenverteilung je Baumart",
       x = "Höhe (m)", y = "Anzahl") +
  theme_bw()
```

---

# Balkendiagramm – Häufigkeiten und Kennzahlen

```{r barplot-counts}
# geom_bar() zählt Zeilen automatisch
ggplot(bestand, aes(x = baumart, fill = baumart)) +
  geom_bar(show.legend = FALSE) +
  labs(
    title = "Stammzahl je Baumart",
    x     = NULL,
    y     = "Anzahl Bäume"
  ) +
  theme_bw() +
  theme(axis.text.x = element_text(angle = 30, hjust = 1))
```

```{r barplot-kennzahlen}
# geom_col() zeichnet vorberechnete Werte
mw_hoehe <- bestand |>
  group_by(baumart) |>
  summarise(mittl_hoehe = round(mean(hoehe_m), 1), .groups = "drop")

ggplot(mw_hoehe, aes(x = reorder(baumart, mittl_hoehe), y = mittl_hoehe,
                     fill = baumart)) +
  geom_col(show.legend = FALSE) +
  geom_text(aes(label = mittl_hoehe), hjust = -0.2, size = 3.5) +
  coord_flip() +
  labs(
    title = "Mittlere Baumhöhe je Baumart",
    x     = NULL,
    y     = "Mittlere Höhe (m)"
  ) +
  theme_bw()
```

> **Faustregel:**
> `geom_bar()` zählt Zeilen selbst → für rohe Daten.
> `geom_col()` zeichnet vorberechnete Werte → nach `summarise()`.

---

# Beschriftungen und Themes

```{r themes-vergleich}
p <- ggplot(bestand, aes(x = bhd_cm, y = hoehe_m, colour = baumart)) +
  geom_point(alpha = 0.5) +
  labs(x = "BHD (cm)", y = "Höhe (m)", colour = "Baumart")

p + theme_bw()        # empfohlen für Publikationen
```

```{r achsen-skalierung}
# Achsen formatieren
ggplot(bestand, aes(x = bhd_cm, y = hoehe_m, colour = baumart)) +
  geom_point(alpha = 0.5, size = 1.5) +
  scale_x_continuous(breaks = seq(10, 70, by = 10)) +
  scale_y_continuous(limits = c(0, 40)) +
  scale_colour_brewer(palette = "Set2") +
  labs(
    title   = "Bestandsaufnahme FVA BW",
    caption = "Simulierte Daten · Seminar 2552",
    x       = "BHD (cm)", y = "Höhe (m)", colour = "Baumart"
  ) +
  theme_bw(base_size = 12)
```

---

# Grafiken speichern

```{r ggsave, eval=FALSE}
# Letzten Plot als PNG speichern
ggsave(
  filename = "outputs/hoehenverteilung.png",
  width    = 18,
  height   = 12,
  units    = "cm",
  dpi      = 300
)

# Als PDF (Vektorgrafik – ideal für Publikationen)
ggsave("outputs/scatter_hoehe_bhd.pdf", width = 18, height = 12, units = "cm")
```

> **Tipp:** `ggsave()` speichert immer den **letzten** `ggplot()`.
> Wer einen bestimmten Plot speichern will, kann ihn einer
> Variable zuweisen: `p <- ggplot(...); ggsave("out.png", plot = p)`.

---

# Funktion des Tages – `plot_hoehenverteilung()`

```{r funktion-plot}
plot_hoehenverteilung <- function(df, gruppe = "baumart") {
  stopifnot(gruppe %in% names(df))

  ggplot(df, aes(x = .data[[gruppe]], y = hoehe_m, fill = .data[[gruppe]])) +
    geom_boxplot(alpha = 0.7, outlier.shape = 21, show.legend = FALSE) +
    labs(
      title = paste("Höhenverteilung nach", gruppe),
      x     = gruppe,
      y     = "Baumhöhe (m)"
    ) +
    theme_bw() +
    theme(axis.text.x = element_text(angle = 30, hjust = 1))
}

plot_hoehenverteilung(bestand, "baumart")
```

```{r funktion-plot-standort}
plot_hoehenverteilung(bestand, "standort")
```

> `.data[[gruppe]]` ist ein sicherer Weg, eine **Spalte über ihren
> Namen als Variable** in ggplot2 anzusprechen (tidy evaluation).

---

# Zusammenfassung

| Geom                | Wann?                                      |
|:--------------------|:-------------------------------------------|
| `geom_point()`      | Zusammenhang zweier metrischer Variablen   |
| `geom_smooth()`     | Trend-/Regressionslinie einfügen           |
| `geom_boxplot()`    | Verteilung je Gruppe vergleichen           |
| `geom_histogram()`  | Häufigkeitsverteilung einer Variable       |
| `geom_bar()`        | Kategorien zählen (rohe Daten)             |
| `geom_col()`        | Kategorien mit vorberechneten Werten       |
| `facet_wrap()`      | Eigene Grafik je Gruppe                    |
| `ggsave()`          | Grafik als PNG/PDF speichern               |

---

> **Nachmittag (Block 3+4):** Komplette Auswertung mit dplyr +
> ggplot2 im eigenen Datensatz.
