---
title: "Tag 3 · Block 1 – Deskriptive Statistik & Hypothesentests"
subtitle: "R Programmierung Grundkurs · FVA BW · Seminar 2552"
date: "Juni 2026"
output:
  html_notebook:
    toc: true
    toc_float: true
    theme: flatly
    highlight: tango
    number_sections: true
---

```{r setup, include=FALSE}
knitr::opts_chunk$set(
  echo    = TRUE,
  message = FALSE,
  warning = FALSE,
  fig.width  = 7,
  fig.height = 4.5
)
library(dplyr)
library(ggplot2)
library(readr)
```

```{r daten-laden, include=FALSE}
bestand <- read_csv("../data/bestand.csv") |> na.omit()
bestand <- bestand |>
  mutate(volumen_m3 = round(pi * (bhd_cm / 200)^2 * hoehe_m * 0.5, 3))
```

---

# Deskriptive Statistik

## Lagemaße

```{r lagemasse}
hoehen <- bestand$hoehe_m

mean(hoehen)           # Arithmetisches Mittel
median(hoehen)         # Median (robust gegen Ausreißer)
quantile(hoehen)       # Quartile
quantile(hoehen, 0.9)  # 90. Perzentil
```

```{r range}
min(hoehen)
max(hoehen)
range(hoehen)    # c(min, max)
```

## Streuungsmaße

```{r streuung}
sd(hoehen)       # Standardabweichung
sd(hoehen) / mean(hoehen) * 100  # Variationskoeffizient (%)
```

## Übersicht je Gruppe

```{r deskriptiv-gruppe}
bestand |>
  group_by(baumart) |>
  summarise(
    n      = n(),
    mw     = round(mean(hoehe_m), 1),
    med    = round(median(hoehe_m), 1),
    sd     = round(sd(hoehe_m), 1),
    min    = min(hoehe_m),
    max    = max(hoehe_m),
    .groups = "drop"
  )
```

---

# Häufigkeitstabellen

```{r tabellen}
# Absolute Häufigkeiten
table(bestand$baumart)

# Relative Häufigkeiten
prop.table(table(bestand$baumart)) |> round(3)

# Kreuztabelle
table(bestand$baumart, bestand$standort)
```

---

# Korrelation

```{r korrelation}
# Pearson-Korrelation (lineare Beziehung)
cor(bestand$hoehe_m, bestand$bhd_cm)

# Korrelationsmatrix für mehrere Variablen
bestand |>
  select(hoehe_m, bhd_cm, alter_jahre, volumen_m3) |>
  cor() |>
  round(3)
```

```{r korrelation-plot}
ggplot(bestand, aes(x = bhd_cm, y = hoehe_m)) +
  geom_point(alpha = 0.4, colour = "steelblue") +
  geom_smooth(method = "lm", colour = "firebrick") +
  annotate("text",
           x = 55, y = 10,
           label = paste0("r = ", round(cor(bestand$hoehe_m, bestand$bhd_cm), 2)),
           size = 4.5, colour = "firebrick") +
  labs(title = "Korrelation Höhe ~ BHD",
       x = "BHD (cm)", y = "Höhe (m)") +
  theme_bw()
```

---

# Normalverteilung prüfen – `shapiro.test()`

Viele statistische Tests setzen Normalverteilung voraus:

```{r shapiro}
# Shapiro-Wilk-Test (H0: Daten normalverteilt)
# Nur für n <= 5000 sinnvoll
fichten <- bestand |> filter(baumart == "Fichte") |> pull(hoehe_m)

shapiro.test(fichten)
```

```{r qq-plot}
# QQ-Plot: Punkte auf der Linie = normalverteilt
ggplot(data.frame(x = fichten), aes(sample = x)) +
  stat_qq() +
  stat_qq_line(colour = "firebrick") +
  labs(title = "QQ-Plot Fichten-Höhen",
       x = "Theoretische Quantile", y = "Beobachtete Quantile") +
  theme_bw()
```

> **Interpretation:** p > 0.05 → kein Hinweis auf Abweichung von
> der Normalverteilung (H0 nicht verworfen).

---

# t-Test – Zwei Gruppen vergleichen

```{r t-test}
buchen   <- bestand |> filter(baumart == "Buche") |> pull(hoehe_m)
douglasien <- bestand |> filter(baumart == "Douglasie") |> pull(hoehe_m)

# Zweiseitiger t-Test
ergebnis <- t.test(buchen, douglasien)
ergebnis
```

```{r t-test-interpretation}
# Ergebnis strukturiert auslesen
cat("t-Statistik:     ", round(ergebnis$statistic, 3), "\n")
cat("p-Wert:          ", round(ergebnis$p.value, 4), "\n")
cat("95%-KI:          [", round(ergebnis$conf.int[1], 2),
    ";", round(ergebnis$conf.int[2], 2), "]\n")
cat("Entscheidung:    ")
if (ergebnis$p.value < 0.05) {
  cat("Signifikanter Unterschied (p < 0.05)\n")
} else {
  cat("Kein signifikanter Unterschied (p >= 0.05)\n")
}
```

> **Achtung:** Ein signifikanter p-Wert bedeutet nicht
> zwingend praktische Relevanz – immer auch die **Effektgröße**
> und die **Konfidenzintervalle** betrachten!

---

# Lineare Regression – `lm()`

```{r regression}
# Modell: Hoehe erklaert durch BHD
modell <- lm(hoehe_m ~ bhd_cm, data = bestand)
summary(modell)
```

```{r regression-interpretation}
# Wichtigste Kennzahlen
coef(modell)                           # Koeffizienten
summary(modell)$r.squared |> round(3)  # R² (Erklärter Varianzanteil)
```

```{r regression-plot}
ggplot(bestand, aes(x = bhd_cm, y = hoehe_m)) +
  geom_point(alpha = 0.3, colour = "steelblue") +
  geom_smooth(method = "lm", colour = "firebrick", se = TRUE) +
  labs(
    title   = "Lineare Regression: Höhe ~ BHD",
    subtitle = paste0("R² = ", round(summary(modell)$r.squared, 3)),
    x = "BHD (cm)", y = "Höhe (m)"
  ) +
  theme_bw()
```

```{r regression-predict}
# predict() – Vorhersage für neue Werte
neue_baeume <- data.frame(bhd_cm = c(20, 30, 40, 50))
predict(modell, newdata = neue_baeume)

# Mit Konfidenzintervall
predict(modell, newdata = neue_baeume, interval = "confidence")
```

```{r regression-je-baumart}
# Separate Regressionslinien je Baumart
ggplot(bestand |> filter(baumart %in% c("Fichte","Buche","Kiefer","Douglasie")),
       aes(x = bhd_cm, y = hoehe_m, colour = baumart)) +
  geom_point(alpha = 0.3) +
  geom_smooth(method = "lm", se = FALSE) +
  facet_wrap(~baumart) +
  labs(title = "Regression je Baumart", x = "BHD (cm)", y = "Höhe (m)") +
  theme_bw() +
  theme(legend.position = "none")
```

---

# Funktion des Tages – `vergleiche_gruppen()`

```{r funktion-vergleich}
vergleiche_gruppen <- function(df, gruppe_a, gruppe_b,
                                spalte = "hoehe_m") {
  x <- df[[spalte]][df$baumart == gruppe_a]
  y <- df[[spalte]][df$baumart == gruppe_b]

  if (length(x) < 3 || length(y) < 3) {
    stop("Zu wenige Beobachtungen fuer t-Test")
  }

  res <- t.test(x, y)

  # Lesbarer Output
  cat("=== Gruppenvergleich:", gruppe_a, "vs.", gruppe_b, "===\n")
  cat("Spalte:     ", spalte, "\n")
  cat("n_A:        ", length(x), " | n_B:", length(y), "\n")
  cat("Mittelwert: ", round(mean(x), 2), "vs.", round(mean(y), 2), "\n")
  cat("p-Wert:     ", round(res$p.value, 4), "\n")
  cat("95%-KI:     [", round(res$conf.int[1], 2),
      ";", round(res$conf.int[2], 2), "]\n")

  invisible(res)  # Ergebnis unsichtbar zurückgeben
}

vergleiche_gruppen(bestand, "Fichte", "Buche")
```

```{r funktion-vergleich-bhd}
vergleiche_gruppen(bestand, "Kiefer", "Laerche", spalte = "bhd_cm")
```

---

# Zusammenfassung

| Aufgabe                       | Funktion                          |
|:------------------------------|:----------------------------------|
| Lagemaße                      | `mean()`, `median()`, `quantile()`|
| Streuung                      | `sd()`, Variationskoeffizient     |
| Häufigkeitstabelle            | `table()`, `prop.table()`         |
| Korrelation                   | `cor()`                           |
| Normalverteilung prüfen       | `shapiro.test()`, QQ-Plot         |
| Gruppenvergleich              | `t.test()`                        |
| Lineare Regression            | `lm()`, `summary()`               |
| Vorhersagen                   | `predict()`                       |

---

> **Nächste Einheit (Block 2):** Schleifen und `lapply` –
> Auswertungen automatisieren.
