---
title: "Tag 3 · Block 2 – Schleifen, Apply & Automatisierung"
subtitle: "R Programmierung Grundkurs · FVA BW · Seminar 2552"
date: "Juni 2026"
output:
  html_notebook:
    toc: true
    toc_float: true
    theme: flatly
    highlight: tango
    number_sections: true
---

```{r setup, include=FALSE}
knitr::opts_chunk$set(
  echo    = TRUE,
  message = FALSE,
  warning = FALSE
)
library(dplyr)
library(ggplot2)
library(readr)
```

---

# Wann brauche ich Schleifen?

In R kann man vieles **ohne Schleifen** lösen (Vektorisierung, dplyr).
Schleifen und `lapply` sind dann nützlich, wenn:

- Man **mehrere Dateien** einlesen und verarbeiten will
- **Gleiche Auswertung** auf verschiedene Gruppen oder Datensätze
- Das Ergebnis von Iteration zu Iteration abhängt (seltener)

---

# `for`-Schleifen

## Grundstruktur

```{r for-basis}
# Syntax: for (variable in sequenz) { koerper }
for (i in 1:5) {
  cat("Iteration:", i, "\n")
}
```

```{r for-vektor}
baumarten <- c("Fichte", "Buche", "Kiefer")

for (art in baumarten) {
  cat("Baumart:", art, "\n")
}
```

## Ergebnisse sammeln

```{r for-ergebnisse}
baumarten <- c("Fichte", "Buche", "Kiefer", "Douglasie", "Tanne")
bestand   <- read_csv("../data/bestand.csv", show_col_types = FALSE) |>
  na.omit()

# Leeren Vektor vorbereiten, dann befüllen
mittlere_hoehen <- numeric(length(baumarten))
names(mittlere_hoehen) <- baumarten

for (i in seq_along(baumarten)) {
  teilmenge <- bestand[bestand$baumart == baumarten[i], ]
  mittlere_hoehen[i] <- mean(teilmenge$hoehe_m)
}

round(mittlere_hoehen, 1)
```

> **Wichtig:** Immer **vorher einen Behälter anlegen** (z. B.
> `numeric(n)`), nie innerhalb der Schleife mit `c()` anhängen
> (sehr langsam bei großen Daten).

---

# Vektorisierung vs. Schleife

```{r vektorisierung}
hoehen <- bestand$hoehe_m

# ❌ Schleife – unnötig langsam
ergebnis_schleife <- numeric(length(hoehen))
for (i in seq_along(hoehen)) {
  ergebnis_schleife[i] <- hoehen[i]^2
}

# ✅ Vektorisiert – R-typisch und schnell
ergebnis_vekt <- hoehen^2

identical(ergebnis_schleife, ergebnis_vekt)  # TRUE
```

```{r ifelse}
# ifelse() statt if/else in Schleife
bestand <- bestand |>
  mutate(groesse = ifelse(hoehe_m >= 25, "gross", "mittel"))

table(bestand$groesse)
```

---

# `if` / `else` – bedingte Logik

```{r if-else}
beurteile_bhd <- function(bhd) {
  if (bhd < 15) {
    "Schwache Durchforstung"
  } else if (bhd < 35) {
    "Mittlere Staerke"
  } else {
    "Starkes Holz"
  }
}

beurteile_bhd(12)
beurteile_bhd(28)
beurteile_bhd(45)
```

---

# `lapply()` und `sapply()` – R-typische Alternativen

```{r lapply-basis}
# lapply gibt immer eine Liste zurück
baumarten <- c("Fichte", "Buche", "Kiefer")

ergebnisse <- lapply(baumarten, function(art) {
  teilmenge <- bestand[bestand$baumart == art, ]
  data.frame(
    baumart      = art,
    n            = nrow(teilmenge),
    mittl_hoehe  = round(mean(teilmenge$hoehe_m), 1),
    mittl_bhd    = round(mean(teilmenge$bhd_cm), 1)
  )
})

# Liste zu Data Frame zusammenführen (dplyr)
bind_rows(ergebnisse)
```

```{r sapply-basis}
# sapply vereinfacht das Ergebnis (Vektor statt Liste), wenn möglich
sapply(baumarten, function(art) {
  mean(bestand$hoehe_m[bestand$baumart == art])
}) |> round(1)
```

> **Ausblick tidyverse:** Im tidyverse-Ökosystem gibt es `purrr::map()`
> als moderne Alternative zu `lapply()`. Die Funktionsweise ist identisch,
> aber `map()` ist strikter in der Rückgabe und lässt sich besser in Pipelines
> einbetten. Für diesen Kurs reicht `lapply()`/`sapply()` vollständig aus.

---

# Mehrere Dateien automatisiert einlesen

```{r lapply-dateien}
# Alle CSV-Dateien im data/-Ordner auflisten
dateien <- list.files("../data/", pattern = "\\.csv$", full.names = TRUE)
dateien

# Alle einlesen und zu einem Data Frame zusammenführen
alle_bestaende <- lapply(dateien, function(pfad) {
  df <- read_csv(pfad, show_col_types = FALSE)
  df$quelle <- basename(pfad)  # Dateiname als Herkunftsspalte
  df
}) |>
  bind_rows()  # dplyr: Liste von DFs stapeln

nrow(alle_bestaende)
table(alle_bestaende$quelle)
```

---

# Schleifen + Funktionen kombinieren

Das **Herzstück des Tages**: Funktionen aus Tag 1+2 jetzt
auf viele Datensätze gleichzeitig anwenden.

```{r funktion-vorher}
# Unsere Funktion aus Tag 2
auswertung_nach_baumart <- function(df, min_hoehe = 10) {
  df |>
    filter(hoehe_m >= min_hoehe, !is.na(hoehe_m)) |>
    group_by(baumart) |>
    summarise(
      n           = n(),
      mittl_hoehe = round(mean(hoehe_m), 1),
      mittl_bhd   = round(mean(bhd_cm, na.rm = TRUE), 1),
      .groups     = "drop"
    )
}
```

```{r lapply-funktion}
# Funktion auf alle Dateien anwenden
dateien <- list.files("../data/", pattern = "\\.csv$", full.names = TRUE)

resultate <- lapply(dateien, function(pfad) {
  df  <- read_csv(pfad, show_col_types = FALSE) |> na.omit()
  res <- auswertung_nach_baumart(df)
  res$datei <- basename(pfad)
  res
}) |>
  bind_rows()

# Ergebnis ansehen
resultate |> arrange(datei, desc(mittl_hoehe))
```

```{r lapply-plot}
# Plot-Funktion aus Tag 2 auf jeden Standort anwenden
standorte <- unique(bestand$standort)

plots <- lapply(standorte, function(st) {
  df_sub <- bestand[bestand$standort == st, ]
  ggplot(df_sub, aes(x = bhd_cm, y = hoehe_m, colour = baumart)) +
    geom_point(alpha = 0.5) +
    labs(title = paste("Standort:", st),
         x = "BHD (cm)", y = "Höhe (m)") +
    theme_bw(base_size = 10) +
    theme(legend.position = "bottom")
})

# Ersten Plot anzeigen
plots[[1]]
```

---

# `tryCatch()` – Fehler in Schleifen abfangen

```{r trycatch}
# Robuste Dateiverarbeitung – einzelne Fehler stoppen nicht die Schleife
ergebnisse_robust <- lapply(dateien, function(pfad) {
  tryCatch({
    df <- read_csv(pfad, show_col_types = FALSE) |> na.omit()
    list(ok = TRUE, pfad = basename(pfad), n = nrow(df))
  }, error = function(e) {
    list(ok = FALSE, pfad = basename(pfad), fehler = conditionMessage(e))
  })
})

# Nur erfolgreiche Ergebnisse
ergebnisse_ok <- Filter(function(x) x$ok, ergebnisse_robust)
cat("Erfolgreich eingelesen:", length(ergebnisse_ok), "von", length(dateien), "\n")
```

---

# Zusammenfassung

| Konzept             | Wann nutzen?                                     |
|:--------------------|:-------------------------------------------------|
| `for`-Schleife      | Wenn Reihenfolge/Abhängigkeit wichtig ist        |
| `lapply()`          | Gleiche Funktion auf Liste/Vektor anwenden       |
| `sapply()`          | Wie `lapply()`, aber vereinfacht zu Vektor       |
| `bind_rows()`       | Liste von Data Frames zusammenführen             |
| `ifelse()`          | Bedingte Spalten in Data Frame                   |
| `tryCatch()`        | Fehler in Schleifen abfangen                     |
| Vektorisierung      | Arithmetik auf Vektoren – immer bevorzugen       |

---

> **Nachmittag (Block 3+4):** Abschlussprojekt –
> alles aus 3 Tagen in einer Mini-Analyse kombinieren!
