---
title: "Übungen Tag 2 – dplyr & ggplot2"
subtitle: "R Programmierung Grundkurs · FVA BW · Seminar 2552"
date: "Juni 2026"
output:
  html_notebook:
    toc: true
    toc_float: true
    theme: flatly
    highlight: tango
    number_sections: true
---

```{r setup, include=FALSE}
knitr::opts_chunk$set(
  echo       = TRUE,
  message    = FALSE,
  warning    = FALSE,
  fig.width  = 7,
  fig.height = 4.5
)
library(dplyr)
library(ggplot2)
library(readr)
```

```{r daten, include=FALSE}
bestand <- read_csv("../data/bestand.csv") |> na.omit()
```

> **Musterlösungen:** `solutions/loesungen_tag2.Rmd`

---

# Block 1 – dplyr

## Aufgabe 1.1 – filter()

a) Filtert alle Bäume mit BHD > 30 cm
b) Filtert alle Bäume der Abteilung "A1" auf dem Standort "Nord"
c) Filtert alle Bäume, die WEDER Fichte NOCH Kiefer sind
   (Tipp: `!baumart %in% c(...)`)

```{r a1-1}
# a)

# b)

# c)

```

## Aufgabe 1.2 – select() & mutate()

a) Wählt nur die Spalten `baumart`, `hoehe_m`, `bhd_cm`, `standort`
b) Fügt eine Spalte `hd_verhaeltnis` hinzu: `(hoehe_m * 100) / bhd_cm`
   (H/D-Verhältnis, dimensionslos)
c) Klassifiziert das H/D-Verhältnis mit `ifelse()`:
   - HD > 80: "schlank"
   - HD ≤ 80: "stabil"

```{r a1-2}
# a)

# b) + c)

```

## Aufgabe 1.3 – group_by() + summarise()

Erstellt eine Übersichtstabelle, die für jede **Baumart** folgendes zeigt:

- Anzahl Bäume `n`
- Mittlere Höhe (1 Dezimalstelle)
- Mittlerer BHD (1 Dezimalstelle)
- Anteil Bäume mit Höhe > 25 m (`mean(hoehe_m > 25)`)

Sortiert nach Anzahl (absteigend).

```{r a1-3}

```

## Aufgabe 1.4 – Komplette Pipeline

Schreibt eine **einzige Pipeline** (von `bestand` bis zum Ergebnis), die:

1. Nur Bäume mit `alter_jahre >= 40` behält
2. Eine neue Spalte `volumen_m3` berechnet: `π × (bhd_cm/200)² × hoehe_m × 0.5`
3. Nach `standort` und `baumart` gruppiert
4. Je Gruppe: `n`, `mittl_volumen` (2 Dezimalstellen) und `total_volumen`
5. Nach `total_volumen` absteigend sortiert

```{r a1-4}

```

## Aufgabe 1.5 – Funktion kapseln

Kapselt eure Pipeline aus 1.4 in eine Funktion `volumen_je_gruppe()`,
die als Parameter akzeptiert:

- `df`: Data Frame
- `min_alter`: Mindestalter (Standard: 40)
- `gruppe`: Gruppierungsspalte als character (Standard: "standort")

```{r a1-5}
volumen_je_gruppe <- function(df, min_alter = 40, gruppe = "standort") {
  # Dein Code hier
}

# Tests
volumen_je_gruppe(bestand)
volumen_je_gruppe(bestand, min_alter = 60, gruppe = "baumart")
```

---

# Block 2 – ggplot2

## Aufgabe 2.1 – Scatterplot

Erstellt einen Scatterplot `hoehe_m` vs. `bhd_cm`:

- Punkte mit `alpha = 0.5` und `size = 1.5`
- Farbe nach `baumart`
- Sinnvolle Achsenbeschriftungen und Titel
- Theme: `theme_bw()`

```{r a2-1}

```

## Aufgabe 2.2 – Boxplot

Erstellt einen Boxplot der Höhenverteilung je **Standort**:

- Farbige Füllung je Standort (`fill = standort`)
- Legende ausblenden (`theme(legend.position = "none")`)
- Horizontal ausrichten (`coord_flip()`)
- Standorte nach medianem BHD sortieren (`reorder()`)

```{r a2-2}

```

## Aufgabe 2.3 – Histogramm mit facets

Erstellt ein Histogramm der `bhd_cm`-Verteilung:

- Nur für Baumarten: Fichte, Buche, Kiefer, Douglasie
- `binwidth = 5`
- `facet_wrap(~baumart)` für eigene Grafik je Art
- Keine Legende

```{r a2-3}

```

## Aufgabe 2.4 – Grafik speichern

Speichert einen eurer Plots als PNG in einem Ordner `outputs/`:

```{r a2-4, eval=FALSE}
# Ordner anlegen falls nicht vorhanden
dir.create("../outputs", showWarnings = FALSE)

# Plot erstellen und speichern
# ggsave(...)
```

## Aufgabe 2.5 – Plot-Funktion

Schreibt eine Funktion `plot_bhd_hoehe()`, die:

- Einen Scatterplot BHD vs. Höhe erstellt
- Als Parameter `df` (Data Frame) und `farbe` (Spaltenname als character)
  akzeptiert
- Einen aussagekräftigen Titel erzeugt (Tipp: `paste()`)
- `theme_bw()` verwendet

```{r a2-5}
plot_bhd_hoehe <- function(df, farbe = "baumart") {
  # Dein Code hier
}

# Tests
plot_bhd_hoehe(bestand, "baumart")
plot_bhd_hoehe(bestand, "standort")
```

---

# Praxisprojekt – Vollständige Auswertung

Erstellt eine **vollständige Auswertung** eures Datensatzes (oder
`bestand`) mit:

1. Einer dplyr-Pipeline mit eigener Analysefunktion
2. Mindestens **2 ggplot2-Grafiken**
3. Sauberem Code mit Kommentaren

```{r praxis-1}
# 1. Analysefunktion

```

```{r praxis-2}
# 2. Grafik 1

```

```{r praxis-3}
# 3. Grafik 2

```

---

# Bonusaufgabe

Kombiniert dplyr und ggplot2: Berechnet für jede Baumart den
**mittleren BHD je Abteilung** und visualisiert das Ergebnis
als **Heatmap** (`geom_tile()`) mit Abteilung auf der x-Achse
und Baumart auf der y-Achse.

```{r bonus}

```
