---
title: "Übungen Tag 3 – Statistik, Schleifen & Abschlussprojekt"
subtitle: "R Programmierung Grundkurs · FVA BW · Seminar 2552"
date: "Juni 2026"
output:
  html_notebook:
    toc: true
    toc_float: true
    theme: flatly
    highlight: tango
    number_sections: true
---

```{r setup, include=FALSE}
knitr::opts_chunk$set(
  echo       = TRUE,
  message    = FALSE,
  warning    = FALSE,
  fig.width  = 7,
  fig.height = 4.5
)
library(dplyr)
library(ggplot2)
library(readr)
```

```{r daten, include=FALSE}
bestand <- read_csv("../data/bestand.csv") |> na.omit()
bestand <- bestand |>
  mutate(volumen_m3 = round(pi * (bhd_cm / 200)^2 * hoehe_m * 0.5, 3))
```

> **Musterlösungen:** `solutions/loesungen_tag3.Rmd`

---

# Block 1 – Deskriptive Statistik & Tests

## Aufgabe 1.1 – Lagemaße und Streuung

Berechnet für die Spalte `bhd_cm`:

a) Mittelwert, Median, 25%- und 75%-Quantil
b) Standardabweichung und Variationskoeffizient (SD/Mean × 100)
c) Eine Übersichtstabelle mit diesen Werten **je Baumart** (dplyr!)

```{r a1-1}
# a)

# b)

# c)

```

## Aufgabe 1.2 – Häufigkeitstabellen

a) Erstellt eine Häufigkeitstabelle für `baumart` (absolut und relativ)
b) Erstellt eine Kreuztabelle `baumart × standort`
c) Welche Baumart-Standort-Kombination hat die meisten Bäume?

```{r a1-2}
# a) absolut + relativ

# b) Kreuztabelle

# c) Häufigste Kombination

```

## Aufgabe 1.3 – Normalverteilung prüfen

Testet für **Fichten** und **Buchen** getrennt:

a) Sind die Höhen normalverteilt? (Shapiro-Wilk-Test)
b) Erstellt je einen QQ-Plot mit `stat_qq()` und `stat_qq_line()`
c) Interpretiert die Ergebnisse (Kommentar im Notebook)

```{r a1-3a}
# a) Shapiro-Wilk für Fichten und Buchen

```

```{r a1-3b}
# b) QQ-Plot Fichten

```

```{r a1-3c}
# b) QQ-Plot Buchen

```

## Aufgabe 1.4 – t-Test

Testet, ob sich die **mittlere Höhe** von Fichten und Buchen
signifikant unterscheidet:

a) Führt einen zweiseitigen t-Test durch
b) Lest den p-Wert und das 95%-Konfidenzintervall aus
c) Formuliert eine Schlussfolgerung als Kommentar

```{r a1-4}
# a) t-Test

# b) p-Wert und KI auslesen

# c) Schlussfolgerung:
#

```

## Aufgabe 1.5 – Lineare Regression

a) Passt ein lineares Modell an: `hoehe_m ~ bhd_cm`
b) Wie hoch ist das R²? Was bedeutet es?
c) Wie groß ist die geschätzte Höhe bei BHD = 35 cm? (Tipp: `predict()`)
d) Plottet die Regressionslinie mit `geom_smooth(method = "lm")`

```{r a1-5}
# a) Modell

# b) R²

# c) Vorhersage für BHD = 35

# d) Plot

```

---

# Block 2 – Schleifen & Apply

## Aufgabe 2.1 – for-Schleife

Schreibt eine `for`-Schleife, die über alle Baumarten iteriert und
für jede Art Folgendes ausgibt:

```
=== Fichte ===
n: 28  |  Mittl. Höhe: 24.8 m  |  Max. BHD: 38.2 cm
```

```{r a2-1}
baumarten <- unique(bestand$baumart)

for (art in baumarten) {
  # Dein Code hier
}
```

## Aufgabe 2.2 – sapply()

Verwendet `sapply()`, um für jede Baumart die **Anzahl Bäume** zu
berechnen. Das Ergebnis soll ein **benannter numerischer Vektor** sein.

```{r a2-2}

```

## Aufgabe 2.3 – lapply() mit Data Frames

Verwendet `lapply()`, um für jede Baumart einen Data Frame mit
den Kennzahlen `n`, `mw_hoehe`, `mw_bhd` zu erstellen.
Führt die Liste mit `bind_rows()` zu einem Data Frame zusammen.

```{r a2-3}

```

## Aufgabe 2.4 – Mehrere Dateien einlesen

Lest alle CSV-Dateien im Ordner `data/` ein und:

a) Fügt jedem Data Frame eine Spalte `quelle` mit dem Dateinamen hinzu
b) Kombiniert alles mit `bind_rows()`
c) Wie viele Zeilen hat der kombinierte Datensatz insgesamt?
d) Vergleicht die mittlere Höhe je Quelle

```{r a2-4}
# a) + b)

# c)

# d)

```

## Aufgabe 2.5 – Robuste Funktion mit tryCatch

Schreibt eine Funktion `lese_bestand()`, die:

- Eine Dateipfad-Eingabe entgegennimmt
- Den Data Frame einliest und NAs entfernt
- `tryCatch()` verwendet, um Fehler abzufangen
- Bei Fehler eine Warnung ausgibt und `NULL` zurückgibt
- Bei Erfolg den bereinigten Data Frame zurückgibt

```{r a2-5}
lese_bestand <- function(pfad) {
  # Dein Code hier
}

# Tests
lese_bestand("../data/bestand.csv")          # sollte funktionieren
lese_bestand("../data/existiert_nicht.csv")  # sollte Warnung geben
```

---

# Abschlussprojekt

Jede Kleingruppe erstellt eine **vollständige Mini-Analyse** als
R Notebook. Nutzt alle Konzepte der 3 Kurstage.

## Leitfragen für euer Notebook

```{r projekt-1}
# 1. Daten einlesen und bereinigen
# --------------------------------

```

```{r projekt-2}
# 2. Explorative Analyse (dplyr-Pipeline + Tabellen)
# ---------------------------------------------------

```

```{r projekt-3}
# 3. Visualisierungen (mindestens 2 ggplot2-Grafiken)
# ---------------------------------------------------

```

```{r projekt-4}
# 4. Statistischer Test mit Interpretation
# -----------------------------------------

```

```{r projekt-5}
# 5. Automatisierung mit lapply oder for-Schleife
# ------------------------------------------------

```

```{r projekt-6}
# 6. Mindestens 2 eigene Funktionen
# ----------------------------------

```

## Präsentationshinweise

- **5 Minuten** je Gruppe
- Zeigt: Fragestellung → Daten → Ergebnis
- Was hat euch überrascht?
- Was würdet ihr als nächstes untersuchen?

---

# Bonusaufgabe

Erweitert euer Abschlussprojekt um eine **automatisierte
Report-Funktion**: Schreibt eine Funktion `erstelle_bericht()`,
die für eine beliebige Baumart einen strukturierten Output
(Kennzahlen + Plot) erzeugt und optional als PNG speichert.

```{r bonus}
erstelle_bericht <- function(df, art, speichern = FALSE, ausgabe_pfad = "outputs/") {
  # Dein Code hier
}

# Test
erstelle_bericht(bestand, "Fichte")
```
