---
title: "Übungen Tag 1 – Grundlagen, Vektoren & Data Frames"
subtitle: "R Programmierung Grundkurs · FVA BW · Seminar 2552"
date: "Juni 2026"
output:
  html_notebook:
    toc: true
    toc_float: true
    theme: flatly
    highlight: tango
    number_sections: true
---

```{r setup, include=FALSE}
knitr::opts_chunk$set(echo = TRUE, message = FALSE, warning = FALSE)
```

> **Hinweis:** Schreibt eure Lösung direkt in den jeweiligen Code-Chunk.
> Führt jeden Chunk mit **Strg+Shift+Enter** aus.
> Musterlösungen findet ihr in `solutions/loesungen_tag1.Rmd`.

---

# Block 1 – Vektoren und erste Funktionen

## Aufgabe 1.1 – Baumhöhen-Vektor

Erstellt einen Vektor `baumhoehen` mit folgenden Höhen (in Metern):
`18.5, 24.0, 31.2, 15.8, 27.6, 22.3, 19.1, 28.9, 33.4, 16.7`

```{r a1-1}
# Dein Code hier

```

## Aufgabe 1.2 – Grundlegende Operationen

Berechnet aus `baumhoehen`:

a) Minimum, Maximum und Mittelwert
b) Wie viele Bäume sind höher als 25 m?
c) Den Vektor von groß nach klein sortiert

```{r a1-2}
# a) min, max, mean

# b) Anzahl Bäume > 25 m

# c) Sortieren

```

## Aufgabe 1.3 – Sequenzen

a) Erstellt einen Vektor `bhd_klassen` mit Werten 10, 20, 30, 40, 50, 60 (mit `seq()`)
b) Erstellt einen Vektor `standorte`, der die Werte
   `c("Nord","Sued","Ost")` **dreimal** wiederholt (mit `rep()`)

```{r a1-3}
# a) BHD-Klassen

# b) Standorte wiederholen

```

## Aufgabe 1.4 – Baumarten als names

Weist dem Vektor aus Aufgabe 1.1 folgende Namen zu:

```r
c("Fi","Fi","Bu","Ki","Bu","La","Ki","Do","Bu","Fi")
```

Dann: Gebt nur die Höhen der Buchen (`"Bu"`) aus.

```{r a1-4}
# Namen zuweisen

# Höhen der Buchen

```

## Aufgabe 1.5 – Eigene Funktion

Schreibt eine Funktion `grundflaeche()`, die den Grundflächenwert
eines Baumes (m²) aus dem BHD (cm) berechnet.

Formel: `G = π × (BHD/200)²`

Testet die Funktion mit BHD = 30 cm. Erwartet: ca. 0.0707 m²

```{r a1-5}
# Funktion definieren
grundflaeche <- function(bhd) {
  # Dein Code hier
}

# Test
grundflaeche(30)
```

---

# Block 2 – Data Frames & CSV

## Aufgabe 2.1 – Datensatz einlesen

Lest den Bestandsdatensatz ein:

```r
bestand <- read.csv("../data/bestand.csv")
```

Gebt dann aus:
a) Anzahl Zeilen und Spalten
b) Die ersten 6 Zeilen
c) Spaltennamen und Datentypen (mit `str()`)

```{r a2-1}
# Einlesen

# a) Dimensionen

# b) Erste 6 Zeilen

# c) Struktur

```

## Aufgabe 2.2 – Spalten ansprechen

a) Gebt nur die Spalte `baumart` aus
b) Berechnet den Mittelwert der Spalte `hoehe_m` (NA-Werte ignorieren!)
c) Wie viele verschiedene Baumarten gibt es? (Tipp: `unique()` + `length()`)

```{r a2-2}
# a) Spalte baumart

# b) Mittlere Höhe

# c) Anzahl Baumarten

```

## Aufgabe 2.3 – NA-Behandlung

a) Wie viele NA-Werte gibt es je Spalte? (`colSums(is.na(...))`)
b) Erstellt einen neuen Data Frame `bestand_clean` ohne Zeilen mit NAs
c) Vergleicht die Zeilenanzahl vor und nach der Bereinigung

```{r a2-3}
# a) NAs je Spalte

# b) Bereinigter Data Frame

# c) Vergleich

```

## Aufgabe 2.4 – Zeilen filtern (Base R)

Filtert aus `bestand_clean`:

a) Alle Fichten (`baumart == "Fichte"`)
b) Alle Bäume mit Höhe ≥ 25 m
c) Alle Fichten auf dem Standort "Nord"

```{r a2-4}
# a) Fichten

# b) Hoehe >= 25 m

# c) Fichten auf Nord

```

## Aufgabe 2.5 – Neue Spalte & Funktion anwenden

a) Fügt dem `bestand_clean` eine neue Spalte `volumen_m3` hinzu.
   Nutzt dafür die Volumen-Funktion aus dem Notebook:

   `volumen = π × (bhd_cm/200)² × hoehe_m × 0.5`

b) Gebt den maximalen und den mittleren Volumen-Wert aus.

```{r a2-5}
# a) Funktion definieren und Spalte berechnen
berechne_volumen <- function(hoehe, bhd) {
  pi * (bhd / 200)^2 * hoehe * 0.5
}

# Spalte hinzufügen

# b) max und mean

```

---

# Praxisprojekt – Eigener Datensatz erkunden

Wenn ihr einen eigenen Datensatz mitgebracht habt, lest ihn hier ein
und beantwortet folgende Fragen. Andernfalls nutzt `bestand_clean`.

```{r praxis}
# 1. Datensatz einlesen (Pfad anpassen!)
# eigene_daten <- read.csv("pfad/zu/datei.csv")

# 2. Struktur und Dimensionen

# 3. Fehlende Werte identifizieren

# 4. Eine eigene Hilfsfunktion schreiben und anwenden

# 5. Erste Kennzahlen (mean, sd, table)

```

---

# Bonusaufgabe

Schreibt eine Funktion `beschreibe_vektor()`, die einen numerischen
Vektor als Eingabe nimmt und folgende Kennzahlen als **benannten
Vektor** zurückgibt: `n`, `min`, `max`, `mean`, `sd` (alle gerundet
auf 1 Dezimalstelle).

```{r bonus}
beschreibe_vektor <- function(x, na.rm = TRUE) {
  # Dein Code hier
}

# Test
beschreibe_vektor(bestand_clean$hoehe_m)
```
