---
title: "Musterlösungen Tag 2 – dplyr & ggplot2"
subtitle: "R Programmierung Grundkurs · FVA BW · Seminar 2552"
date: "Juni 2026"
output:
  html_notebook:
    toc: true
    toc_float: true
    theme: flatly
    highlight: tango
    number_sections: true
---

```{r setup, include=FALSE}
knitr::opts_chunk$set(
  echo       = TRUE,
  message    = FALSE,
  warning    = FALSE,
  fig.width  = 7,
  fig.height = 4.5
)
library(dplyr)
library(ggplot2)
library(readr)
```

```{r daten, include=FALSE}
bestand <- read_csv("../data/bestand.csv") |> na.omit()
```

> **Hinweis für Kursleitende:** Musterlösungen zu `exercises/uebungen_tag2.Rmd`.

---

# Block 1 – dplyr

## Aufgabe 1.1 – filter()

```{r a1-1}
# a) BHD > 30 cm
bestand |> filter(bhd_cm > 30)

# b) Abteilung A1 auf Standort Nord
bestand |> filter(abteilung == "A1", standort == "Nord")

# c) Weder Fichte noch Kiefer
bestand |> filter(!baumart %in% c("Fichte", "Kiefer"))
```

## Aufgabe 1.2 – select() & mutate()

```{r a1-2}
# a) Nur bestimmte Spalten
bestand |> select(baumart, hoehe_m, bhd_cm, standort)

# b) + c) H/D-Verhältnis berechnen und klassifizieren
bestand |>
  mutate(
    hd_verhaeltnis = (hoehe_m * 100) / bhd_cm,
    hd_klasse      = ifelse(hd_verhaeltnis > 80, "schlank", "stabil")
  ) |>
  select(baumart, hoehe_m, bhd_cm, hd_verhaeltnis, hd_klasse)
```

## Aufgabe 1.3 – group_by() + summarise()

```{r a1-3}
bestand |>
  group_by(baumart) |>
  summarise(
    n           = n(),
    mw_hoehe    = round(mean(hoehe_m), 1),
    mw_bhd      = round(mean(bhd_cm), 1),
    anteil_25m  = mean(hoehe_m > 25)
  ) |>
  arrange(desc(n))
```

## Aufgabe 1.4 – Komplette Pipeline

```{r a1-4}
bestand |>
  filter(alter_jahre >= 40) |>
  mutate(volumen_m3 = pi * (bhd_cm / 200)^2 * hoehe_m * 0.5) |>
  group_by(standort, baumart) |>
  summarise(
    n             = n(),
    mittl_volumen = round(mean(volumen_m3), 2),
    total_volumen = sum(volumen_m3),
    .groups       = "drop"
  ) |>
  arrange(desc(total_volumen))
```

## Aufgabe 1.5 – Funktion kapseln

```{r a1-5}
volumen_je_gruppe <- function(df, min_alter = 40, gruppe = "standort") {
  df |>
    filter(alter_jahre >= min_alter) |>
    mutate(volumen_m3 = pi * (bhd_cm / 200)^2 * hoehe_m * 0.5) |>
    group_by(across(all_of(gruppe))) |>
    summarise(
      n             = n(),
      mittl_volumen = round(mean(volumen_m3), 2),
      total_volumen = sum(volumen_m3),
      .groups       = "drop"
    ) |>
    arrange(desc(total_volumen))
}

# Tests
volumen_je_gruppe(bestand)
volumen_je_gruppe(bestand, min_alter = 60, gruppe = "baumart")
```

---

# Block 2 – ggplot2

## Aufgabe 2.1 – Scatterplot

```{r a2-1}
ggplot(bestand, aes(x = bhd_cm, y = hoehe_m, color = baumart)) +
  geom_point(alpha = 0.5, size = 1.5) +
  labs(
    title  = "Höhe vs. BHD je Baumart",
    x      = "BHD (cm)",
    y      = "Höhe (m)",
    color  = "Baumart"
  ) +
  theme_bw()
```

## Aufgabe 2.2 – Boxplot

```{r a2-2}
ggplot(bestand, aes(
  x    = reorder(standort, bhd_cm, FUN = median),
  y    = hoehe_m,
  fill = standort
)) +
  geom_boxplot() +
  coord_flip() +
  labs(
    title = "Höhenverteilung je Standort",
    x     = "Standort",
    y     = "Höhe (m)"
  ) +
  theme_bw() +
  theme(legend.position = "none")
```

## Aufgabe 2.3 – Histogramm mit facets

```{r a2-3}
bestand |>
  filter(baumart %in% c("Fichte", "Buche", "Kiefer", "Douglasie")) |>
  ggplot(aes(x = bhd_cm, fill = baumart)) +
  geom_histogram(binwidth = 5, show.legend = FALSE) +
  facet_wrap(~baumart) +
  labs(
    title = "BHD-Verteilung nach Baumart",
    x     = "BHD (cm)",
    y     = "Anzahl"
  ) +
  theme_bw()
```

## Aufgabe 2.4 – Grafik speichern

```{r a2-4, eval=FALSE}
dir.create("../outputs", showWarnings = FALSE)

p <- ggplot(bestand, aes(x = bhd_cm, y = hoehe_m, color = baumart)) +
  geom_point(alpha = 0.5, size = 1.5) +
  labs(title = "Höhe vs. BHD", x = "BHD (cm)", y = "Höhe (m)") +
  theme_bw()

ggsave("../outputs/hoehe_bhd_scatterplot.png", plot = p,
       width = 7, height = 4.5, dpi = 150)
```

## Aufgabe 2.5 – Plot-Funktion

```{r a2-5}
plot_bhd_hoehe <- function(df, farbe = "baumart") {
  ggplot(df, aes(x = bhd_cm, y = hoehe_m, color = .data[[farbe]])) +
    geom_point(alpha = 0.5, size = 1.5) +
    labs(
      title = paste("Höhe vs. BHD – eingefärbt nach", farbe),
      x     = "BHD (cm)",
      y     = "Höhe (m)",
      color = farbe
    ) +
    theme_bw()
}

# Tests
plot_bhd_hoehe(bestand, "baumart")
plot_bhd_hoehe(bestand, "standort")
```

---

# Praxisprojekt – Vollständige Auswertung

```{r praxis-1}
# 1. Analysefunktion: Bestand nach Abteilung zusammenfassen
zusammenfassung_abteilung <- function(df) {
  df |>
    group_by(abteilung) |>
    summarise(
      n          = n(),
      mw_hoehe   = round(mean(hoehe_m), 1),
      mw_bhd     = round(mean(bhd_cm), 1),
      mw_alter   = round(mean(alter_jahre), 0),
      .groups    = "drop"
    ) |>
    arrange(abteilung)
}

zusammenfassung_abteilung(bestand)
```

```{r praxis-2}
# 2. Grafik 1: Mittlere Höhe je Baumart und Standort
bestand |>
  group_by(baumart, standort) |>
  summarise(mw_hoehe = mean(hoehe_m), .groups = "drop") |>
  ggplot(aes(x = baumart, y = mw_hoehe, fill = standort)) +
  geom_col(position = "dodge") +
  labs(
    title = "Mittlere Höhe je Baumart und Standort",
    x     = "Baumart",
    y     = "Mittlere Höhe (m)",
    fill  = "Standort"
  ) +
  theme_bw() +
  theme(axis.text.x = element_text(angle = 30, hjust = 1))
```

```{r praxis-3}
# 3. Grafik 2: Altersverteilung je Baumart
ggplot(bestand, aes(x = alter_jahre, fill = baumart)) +
  geom_histogram(binwidth = 10, show.legend = FALSE) +
  facet_wrap(~baumart, ncol = 3) +
  labs(
    title = "Altersverteilung je Baumart",
    x     = "Alter (Jahre)",
    y     = "Anzahl"
  ) +
  theme_bw()
```

---

# Bonusaufgabe

```{r bonus}
# Mittlerer BHD je Abteilung und Baumart als Heatmap
bestand |>
  group_by(baumart, abteilung) |>
  summarise(mw_bhd = round(mean(bhd_cm), 1), .groups = "drop") |>
  ggplot(aes(x = abteilung, y = baumart, fill = mw_bhd)) +
  geom_tile(color = "white") +
  geom_text(aes(label = mw_bhd), size = 3) +
  scale_fill_gradient(low = "#d4eac8", high = "#1a6b1a") +
  labs(
    title = "Mittlerer BHD (cm) je Abteilung und Baumart",
    x     = "Abteilung",
    y     = "Baumart",
    fill  = "Mittl. BHD (cm)"
  ) +
  theme_bw()
```
