---
title: "Musterlösungen Tag 1 – Grundlagen, Vektoren & Data Frames"
subtitle: "R Programmierung Grundkurs · FVA BW · Seminar 2552"
date: "Juni 2026"
output:
  html_notebook:
    toc: true
    toc_float: true
    theme: flatly
    highlight: tango
    number_sections: true
---

```{r setup, include=FALSE}
knitr::opts_chunk$set(echo = TRUE, message = FALSE, warning = FALSE)
```

> **Hinweis für Kursleitende:** Diese Datei enthält vollständige Musterlösungen
> zu allen Aufgaben in `exercises/uebungen_tag1.Rmd`.

---

# Block 1 – Vektoren und erste Funktionen

## Aufgabe 1.1 – Baumhöhen-Vektor

```{r a1-1}
baumhoehen <- c(18.5, 24.0, 31.2, 15.8, 27.6, 22.3, 19.1, 28.9, 33.4, 16.7)
baumhoehen
```

## Aufgabe 1.2 – Grundlegende Operationen

```{r a1-2}
# a) min, max, mean
min(baumhoehen)
max(baumhoehen)
mean(baumhoehen)

# b) Anzahl Bäume > 25 m
sum(baumhoehen > 25)

# c) Sortieren (groß nach klein)
sort(baumhoehen, decreasing = TRUE)
```

## Aufgabe 1.3 – Sequenzen

```{r a1-3}
# a) BHD-Klassen
bhd_klassen <- seq(10, 60, by = 10)
bhd_klassen

# b) Standorte wiederholen
standorte <- rep(c("Nord", "Sued", "Ost"), times = 3)
standorte
```

## Aufgabe 1.4 – Baumarten als names

```{r a1-4}
# Namen zuweisen
names(baumhoehen) <- c("Fi", "Fi", "Bu", "Ki", "Bu", "La", "Ki", "Do", "Bu", "Fi")
baumhoehen

# Höhen der Buchen
baumhoehen[names(baumhoehen) == "Bu"]
```

## Aufgabe 1.5 – Eigene Funktion

```{r a1-5}
grundflaeche <- function(bhd) {
  pi * (bhd / 200)^2
}

# Test: BHD = 30 cm -> erwartet ~0.0707 m²
grundflaeche(30)
round(grundflaeche(30), 4)
```

---

# Block 2 – Data Frames & CSV

## Aufgabe 2.1 – Datensatz einlesen

```{r a2-1}
bestand <- read.csv("../data/bestand.csv")

# a) Dimensionen
nrow(bestand)
ncol(bestand)
dim(bestand)

# b) Erste 6 Zeilen
head(bestand)

# c) Struktur
str(bestand)
```

## Aufgabe 2.2 – Spalten ansprechen

```{r a2-2}
# a) Spalte baumart
bestand$baumart

# b) Mittlere Höhe (NA-Werte ignorieren)
mean(bestand$hoehe_m, na.rm = TRUE)

# c) Anzahl verschiedener Baumarten
length(unique(bestand$baumart))
```

## Aufgabe 2.3 – NA-Behandlung

```{r a2-3}
# a) NAs je Spalte
colSums(is.na(bestand))

# b) Bereinigter Data Frame
bestand_clean <- bestand[complete.cases(bestand), ]

# c) Vergleich
nrow(bestand)
nrow(bestand_clean)
cat("Entfernte Zeilen:", nrow(bestand) - nrow(bestand_clean), "\n")
```

## Aufgabe 2.4 – Zeilen filtern (Base R)

```{r a2-4}
# a) Alle Fichten
fichten <- bestand_clean[bestand_clean$baumart == "Fichte", ]
head(fichten)

# b) Alle Bäume mit Höhe >= 25 m
hohe_baeume <- bestand_clean[bestand_clean$hoehe_m >= 25, ]
nrow(hohe_baeume)

# c) Fichten auf Standort Nord
fichten_nord <- bestand_clean[
  bestand_clean$baumart == "Fichte" & bestand_clean$standort == "Nord",
]
nrow(fichten_nord)
```

## Aufgabe 2.5 – Neue Spalte & Funktion anwenden

```{r a2-5}
# Funktion definieren
berechne_volumen <- function(hoehe, bhd) {
  pi * (bhd / 200)^2 * hoehe * 0.5
}

# Spalte hinzufügen
bestand_clean$volumen_m3 <- berechne_volumen(
  hoehe = bestand_clean$hoehe_m,
  bhd   = bestand_clean$bhd_cm
)

# b) max und mean
max(bestand_clean$volumen_m3)
mean(bestand_clean$volumen_m3)
```

---

# Praxisprojekt – Eigener Datensatz erkunden

```{r praxis}
# Hier mit bestand_clean arbeiten

# 2. Struktur und Dimensionen
str(bestand_clean)
dim(bestand_clean)

# 3. Fehlende Werte (nach Bereinigung: keine mehr)
colSums(is.na(bestand_clean))

# 4. Hilfsfunktion: Stammzahl je Baumart
anzahl_je_art <- function(df, art) {
  nrow(df[df$baumart == art, ])
}
anzahl_je_art(bestand_clean, "Fichte")
anzahl_je_art(bestand_clean, "Buche")

# 5. Erste Kennzahlen
summary(bestand_clean$hoehe_m)
sd(bestand_clean$hoehe_m)
table(bestand_clean$baumart)
```

---

# Bonusaufgabe

```{r bonus}
beschreibe_vektor <- function(x, na.rm = TRUE) {
  c(
    n    = length(x[!is.na(x)]),
    min  = round(min(x, na.rm = na.rm), 1),
    max  = round(max(x, na.rm = na.rm), 1),
    mean = round(mean(x, na.rm = na.rm), 1),
    sd   = round(sd(x, na.rm = na.rm), 1)
  )
}

# Test
beschreibe_vektor(bestand_clean$hoehe_m)
```
