---
title: "Musterlösungen Tag 3 – Statistik, Schleifen & Abschlussprojekt"
subtitle: "R Programmierung Grundkurs · FVA BW · Seminar 2552"
date: "Juni 2026"
output:
  html_notebook:
    toc: true
    toc_float: true
    theme: flatly
    highlight: tango
    number_sections: true
---

```{r setup, include=FALSE}
knitr::opts_chunk$set(
  echo       = TRUE,
  message    = FALSE,
  warning    = FALSE,
  fig.width  = 7,
  fig.height = 4.5
)
library(dplyr)
library(ggplot2)
library(readr)
```

```{r daten, include=FALSE}
bestand <- read_csv("../data/bestand.csv") |> na.omit()
bestand <- bestand |>
  mutate(volumen_m3 = round(pi * (bhd_cm / 200)^2 * hoehe_m * 0.5, 3))
```

> **Hinweis für Kursleitende:** Musterlösungen zu `exercises/uebungen_tag3.Rmd`.

---

# Block 1 – Deskriptive Statistik & Tests

## Aufgabe 1.1 – Lagemaße und Streuung

```{r a1-1}
# a) Lagemaße
mean(bestand$bhd_cm)
median(bestand$bhd_cm)
quantile(bestand$bhd_cm, probs = c(0.25, 0.75))

# b) Streuungsmaße
sd(bestand$bhd_cm)
sd(bestand$bhd_cm) / mean(bestand$bhd_cm) * 100  # Variationskoeffizient in %

# c) Übersichtstabelle je Baumart
bestand |>
  group_by(baumart) |>
  summarise(
    n      = n(),
    mean   = round(mean(bhd_cm), 1),
    median = round(median(bhd_cm), 1),
    q25    = round(quantile(bhd_cm, 0.25), 1),
    q75    = round(quantile(bhd_cm, 0.75), 1),
    sd     = round(sd(bhd_cm), 1),
    cv     = round(sd(bhd_cm) / mean(bhd_cm) * 100, 1),
    .groups = "drop"
  )
```

## Aufgabe 1.2 – Häufigkeitstabellen

```{r a1-2}
# a) Absolute und relative Häufigkeit
abs_haeufigkeit <- table(bestand$baumart)
abs_haeufigkeit
prop.table(abs_haeufigkeit)

# b) Kreuztabelle baumart x standort
kreuztab <- table(bestand$baumart, bestand$standort)
kreuztab

# c) Häufigste Kombination
df_kreuz <- as.data.frame(kreuztab)
names(df_kreuz) <- c("baumart", "standort", "n")
df_kreuz[which.max(df_kreuz$n), ]
```

## Aufgabe 1.3 – Normalverteilung prüfen

```{r a1-3a}
# a) Shapiro-Wilk-Test für Fichten und Buchen
hoehen_fichte <- bestand$hoehe_m[bestand$baumart == "Fichte"]
hoehen_buche  <- bestand$hoehe_m[bestand$baumart == "Buche"]

shapiro.test(hoehen_fichte)
shapiro.test(hoehen_buche)
# Interpretation: p > 0.05 -> kein signifikanter Abweichung von Normalverteilung
```

```{r a1-3b}
# b) QQ-Plot Fichten
ggplot(data.frame(x = hoehen_fichte), aes(sample = x)) +
  stat_qq() +
  stat_qq_line(color = "red") +
  labs(
    title = "QQ-Plot: Höhen der Fichten",
    x     = "Theoretische Quantile",
    y     = "Stichproben-Quantile"
  ) +
  theme_bw()
```

```{r a1-3c}
# b) QQ-Plot Buchen
ggplot(data.frame(x = hoehen_buche), aes(sample = x)) +
  stat_qq() +
  stat_qq_line(color = "darkgreen") +
  labs(
    title = "QQ-Plot: Höhen der Buchen",
    x     = "Theoretische Quantile",
    y     = "Stichproben-Quantile"
  ) +
  theme_bw()

# c) Interpretation:
# Punkte liegen nahe der Referenzlinie -> die Höhen sind annähernd normalverteilt.
# Der Shapiro-Wilk-Test bestätigt dies (p > 0.05 -> H0 nicht abgelehnt).
```

## Aufgabe 1.4 – t-Test

```{r a1-4}
# a) Zweiseitiger t-Test: Höhen Fichte vs. Buche
ttest <- t.test(hoehen_fichte, hoehen_buche)
ttest

# b) p-Wert und 95%-Konfidenzintervall auslesen
ttest$p.value
ttest$conf.int

# c) Schlussfolgerung:
# p < 0.05 -> Der Unterschied in den mittleren Höhen ist statistisch signifikant.
# Das 95%-KI enthält nicht die 0, was den Unterschied bestätigt.
# Fichten und Buchen unterscheiden sich in ihrer mittleren Höhe im Bestand.
```

## Aufgabe 1.5 – Lineare Regression

```{r a1-5}
# a) Lineares Modell
modell <- lm(hoehe_m ~ bhd_cm, data = bestand)
summary(modell)

# b) R²
summary(modell)$r.squared
# Interpretation: R² gibt den Anteil der durch bhd_cm erklärten Varianz in
# der Höhe an. Ein R² von z.B. 0.65 bedeutet: 65% der Höhenvariabilität
# wird durch den BHD erklärt.

# c) Vorhersage für BHD = 35 cm
predict(modell, newdata = data.frame(bhd_cm = 35))

# d) Regressionslinie im Scatterplot
ggplot(bestand, aes(x = bhd_cm, y = hoehe_m)) +
  geom_point(alpha = 0.3, size = 1.5, color = "steelblue") +
  geom_smooth(method = "lm", color = "red", se = TRUE) +
  labs(
    title = "Lineare Regression: Höhe ~ BHD",
    x     = "BHD (cm)",
    y     = "Höhe (m)"
  ) +
  theme_bw()
```

---

# Block 2 – Schleifen & Apply

## Aufgabe 2.1 – for-Schleife

```{r a2-1}
baumarten <- unique(bestand$baumart)

for (art in baumarten) {
  teilmenge <- bestand[bestand$baumart == art, ]
  cat(
    sprintf(
      "=== %s ===\nn: %d  |  Mittl. Höhe: %.1f m  |  Max. BHD: %.1f cm\n\n",
      art,
      nrow(teilmenge),
      mean(teilmenge$hoehe_m),
      max(teilmenge$bhd_cm)
    )
  )
}
```

## Aufgabe 2.2 – sapply()

```{r a2-2}
anzahl_je_art <- sapply(
  unique(bestand$baumart),
  function(art) sum(bestand$baumart == art)
)
anzahl_je_art
```

## Aufgabe 2.3 – lapply() mit Data Frames

```{r a2-3}
kennzahlen_liste <- lapply(unique(bestand$baumart), function(art) {
  teil <- bestand[bestand$baumart == art, ]
  data.frame(
    baumart  = art,
    n        = nrow(teil),
    mw_hoehe = round(mean(teil$hoehe_m), 1),
    mw_bhd   = round(mean(teil$bhd_cm), 1)
  )
})

kennzahlen_df <- bind_rows(kennzahlen_liste)
kennzahlen_df
```

## Aufgabe 2.4 – Mehrere Dateien einlesen

```{r a2-4}
# a) + b) Alle CSV-Dateien einlesen und kombinieren
csv_dateien <- list.files("../data", pattern = "\\.csv$", full.names = TRUE)

alle_daten <- bind_rows(lapply(csv_dateien, function(pfad) {
  df <- read_csv(pfad, show_col_types = FALSE)
  df$quelle <- basename(pfad)
  df
}))

# c) Gesamtanzahl Zeilen
nrow(alle_daten)

# d) Mittlere Höhe je Quelle
alle_daten |>
  filter(!is.na(hoehe_m)) |>
  group_by(quelle) |>
  summarise(mw_hoehe = round(mean(hoehe_m), 1), n = n(), .groups = "drop")
```

## Aufgabe 2.5 – Robuste Funktion mit tryCatch

```{r a2-5}
lese_bestand <- function(pfad) {
  tryCatch(
    {
      df <- read_csv(pfad, show_col_types = FALSE)
      df <- na.omit(df)
      df
    },
    error = function(e) {
      warning(paste("Fehler beim Einlesen von", pfad, ":", conditionMessage(e)))
      NULL
    }
  )
}

# Tests
result_ok <- lese_bestand("../data/bestand.csv")
nrow(result_ok)

result_err <- lese_bestand("../data/existiert_nicht.csv")
is.null(result_err)
```

---

# Abschlussprojekt

```{r projekt-1}
# 1. Daten einlesen und bereinigen
bestand_proj <- read_csv("../data/bestand.csv", show_col_types = FALSE)
cat("Zeilen vor Bereinigung:", nrow(bestand_proj), "\n")

bestand_proj <- bestand_proj |>
  na.omit() |>
  mutate(
    volumen_m3     = round(pi * (bhd_cm / 200)^2 * hoehe_m * 0.5, 3),
    hd_verhaeltnis = round((hoehe_m * 100) / bhd_cm, 1),
    hd_klasse      = ifelse(hd_verhaeltnis > 80, "schlank", "stabil")
  )

cat("Zeilen nach Bereinigung:", nrow(bestand_proj), "\n")
glimpse(bestand_proj)
```

```{r projekt-2}
# 2. Explorative Analyse
# Bestandsübersicht je Baumart und Standort
uebersicht <- bestand_proj |>
  group_by(baumart, standort) |>
  summarise(
    n              = n(),
    mw_hoehe       = round(mean(hoehe_m), 1),
    mw_bhd         = round(mean(bhd_cm), 1),
    total_volumen  = round(sum(volumen_m3), 2),
    anteil_schlank = round(mean(hd_klasse == "schlank") * 100, 1),
    .groups        = "drop"
  ) |>
  arrange(desc(total_volumen))

print(uebersicht, n = 20)
```

```{r projekt-3}
# 3. Visualisierungen

# Grafik 1: Gesamtvolumen je Baumart und Standort
bestand_proj |>
  group_by(baumart, standort) |>
  summarise(total_volumen = sum(volumen_m3), .groups = "drop") |>
  ggplot(aes(x = reorder(baumart, total_volumen), y = total_volumen,
             fill = standort)) +
  geom_col() +
  coord_flip() +
  labs(
    title = "Gesamtvolumen je Baumart und Standort",
    x     = "Baumart",
    y     = "Gesamtvolumen (m³)",
    fill  = "Standort"
  ) +
  theme_bw()

# Grafik 2: BHD vs. Höhe nach Schlankheitsgrad
ggplot(bestand_proj, aes(x = bhd_cm, y = hoehe_m, color = hd_klasse)) +
  geom_point(alpha = 0.4, size = 1.5) +
  facet_wrap(~baumart) +
  scale_color_manual(values = c("schlank" = "#e74c3c", "stabil" = "#2ecc71")) +
  labs(
    title  = "Höhe vs. BHD nach Schlankheitsgrad",
    x      = "BHD (cm)",
    y      = "Höhe (m)",
    color  = "H/D-Klasse"
  ) +
  theme_bw()
```

```{r projekt-4}
# 4. Statistischer Test: Unterscheidet sich das Volumen zwischen Standorten?
# Einfaktorielle ANOVA
anova_result <- aov(volumen_m3 ~ standort, data = bestand_proj)
summary(anova_result)

# Interpretation:
# p < 0.05 -> mindestens ein Standort unterscheidet sich signifikant
# Wenn nicht signifikant: kein belastbarer Volumenunterschied zwischen Standorten
```

```{r projekt-5}
# 5. Automatisierung mit lapply
# Volumenstatistik je Baumart automatisch berechnen
vol_stats <- lapply(unique(bestand_proj$baumart), function(art) {
  teil <- filter(bestand_proj, baumart == art)
  data.frame(
    baumart       = art,
    n             = nrow(teil),
    mw_vol        = round(mean(teil$volumen_m3), 3),
    total_vol     = round(sum(teil$volumen_m3), 2),
    mw_alter      = round(mean(teil$alter_jahre), 0)
  )
})

bind_rows(vol_stats) |> arrange(desc(total_vol))
```

```{r projekt-6}
# 6. Eigene Funktionen

# Funktion 1: Bestandskennzahlen für eine Baumart
kennzahlen_art <- function(df, art) {
  teil <- filter(df, baumart == art)
  if (nrow(teil) == 0) {
    warning(paste("Keine Daten für Baumart:", art))
    return(NULL)
  }
  list(
    baumart     = art,
    n           = nrow(teil),
    mw_hoehe    = round(mean(teil$hoehe_m), 1),
    mw_bhd      = round(mean(teil$bhd_cm), 1),
    mw_volumen  = round(mean(teil$volumen_m3), 3),
    mw_alter    = round(mean(teil$alter_jahre), 0)
  )
}

kennzahlen_art(bestand_proj, "Fichte")

# Funktion 2: Vergleichsplot zweier Baumarten
vergleich_plot <- function(df, art1, art2, variable = "hoehe_m") {
  df |>
    filter(baumart %in% c(art1, art2)) |>
    ggplot(aes(x = baumart, y = .data[[variable]], fill = baumart)) +
    geom_boxplot(show.legend = FALSE) +
    labs(
      title = paste("Vergleich:", art1, "vs.", art2),
      x     = "Baumart",
      y     = variable
    ) +
    theme_bw()
}

vergleich_plot(bestand_proj, "Fichte", "Buche", "hoehe_m")
vergleich_plot(bestand_proj, "Kiefer", "Douglasie", "bhd_cm")
```

---

# Bonusaufgabe

```{r bonus}
erstelle_bericht <- function(df, art, speichern = FALSE,
                             ausgabe_pfad = "outputs/") {
  # Daten filtern
  teil <- filter(df, baumart == art)
  if (nrow(teil) == 0) {
    warning(paste("Keine Daten für Baumart:", art))
    return(invisible(NULL))
  }

  # Kennzahlen ausgeben
  cat(sprintf(
    "\n========== Bericht: %s ==========\n",
    art
  ))
  cat(sprintf("Anzahl Bäume:     %d\n", nrow(teil)))
  cat(sprintf("Mittl. Höhe:      %.1f m (SD: %.1f)\n",
              mean(teil$hoehe_m), sd(teil$hoehe_m)))
  cat(sprintf("Mittl. BHD:       %.1f cm (SD: %.1f)\n",
              mean(teil$bhd_cm), sd(teil$bhd_cm)))
  cat(sprintf("Mittl. Volumen:   %.3f m³\n", mean(teil$volumen_m3)))
  cat(sprintf("Gesamtvolumen:    %.2f m³\n", sum(teil$volumen_m3)))
  cat(sprintf("Mittl. Alter:     %.0f Jahre\n\n", mean(teil$alter_jahre)))

  # Plot erstellen
  p <- ggplot(teil, aes(x = bhd_cm, y = hoehe_m)) +
    geom_point(alpha = 0.5, color = "forestgreen", size = 2) +
    geom_smooth(method = "lm", color = "red", se = TRUE) +
    labs(
      title    = paste("Höhe vs. BHD –", art),
      subtitle = sprintf("n = %d  |  Mittl. Volumen: %.3f m³",
                         nrow(teil), mean(teil$volumen_m3)),
      x        = "BHD (cm)",
      y        = "Höhe (m)"
    ) +
    theme_bw()

  # Optional speichern
  if (speichern) {
    dir.create(ausgabe_pfad, showWarnings = FALSE, recursive = TRUE)
    dateiname <- paste0(ausgabe_pfad, "bericht_", tolower(art), ".png")
    ggsave(dateiname, plot = p, width = 7, height = 4.5, dpi = 150)
    cat(sprintf("Plot gespeichert: %s\n", dateiname))
  }

  print(p)
  invisible(p)
}

# Test
erstelle_bericht(bestand_proj, "Fichte")
```
